【裁判字號】    95,訴,31
【裁判日期】    950315
【裁判案由】    違反台灣地區與大陸地區人民關係條例等
【裁判全文】
臺灣嘉義地方法院刑事判決                95年度訴字第31號
公  訴  人  臺灣嘉義地方法院檢察署檢察官
被      告  乙○○
            甲○○
上列被告等因違反臺灣地區與大陸地區人民關係條例案件，經檢
察官提起公訴（94年度偵字第5703號），經本院合議庭裁定由受
命法官獨任行簡式審判程序，檢察官聲請改依協商程序而為判決
如下：
    主  文
乙○○共同連續違反不得使大陸地區人民非法進入臺灣地區之規
定，處有期徒刑陸月，如易科罰金，以參佰元折算壹日。緩刑貳
年。
甲○○連續違反不得使大陸地區人民非法進入臺灣地區之規定，
處有期徒刑壹年壹月。緩刑貳年。
    事實及理由
一、犯罪事實：乙○○明知甲○○、丙○○（另行審結）、李順
    鋁（已死亡，另為不起訴處分）與大陸地區女子並無結婚之
    真意，為使大陸地區女子林月英、高寶明、陳雲得以進入臺
    灣，乙○○分別與甲○○、丙○○、李順鋁約定以至大陸地
    區辦理假結婚之方式，使林月英、高寶明、陳雲得以入境臺
    灣，並由乙○○一同辦理大陸籍配偶第1次來臺之相關事宜
    ，乙○○、甲○○乃基於行使使公務員登載不實公文書及使
    大陸地區人民非法進入臺灣地區之概括犯意，而由乙○○分
    別與甲○○及大陸女子林月英、與丙○○及大陸女子高寶明
    、李順鋁及大陸女子陳雲就第1次入境臺灣部分，共同基於
    行使使公務員登載不實公文書之概括犯意聯絡（甲○○等3
    人間並無犯意聯絡）；由甲○○與林月英共同基於行使使公
    務員登載不實公文書之概括犯意聯絡；由乙○○就大陸女子
    第1次入境臺灣之相關事宜，分別與甲○○、丙○○、李順
    鋁共同基於使大陸地區人民非法進入臺灣地區之犯意聯絡（
    甲○○等3人間並無犯意聯絡），而由乙○○帶同甲○○、
    丙○○、李順鋁，於91年11月中旬，至福建省福州市分別與
    林月英、高寶明、陳雲在福建省福州市公證處辦理結婚登記
    ，並分別取得該市公證處「結婚證明書」，甲○○等3人返
    臺後遂分別持上開證明書向財團法人海峽交流基金會聲請認
    證，並分別取得該會所核發之證明文件各1份。再分別於下
    列時地為下列犯行：
  (一)於91年12月9日，推由甲○○持上開文件前往嘉義縣竹崎鄉
    戶政事務所，填具「結婚登記申請書」申請辦理結婚登記，
    使該戶政事務所不知情之成年承辦公務員，將此不實之結婚
    事項，登載於其職務上掌管之公文書即戶籍謄本電腦檔案中
    ，並據以列印核發記事欄註記「民國91年11月12日與大陸地
    區人民林月英結婚」此不實事項之戶籍謄本予甲○○，足以
    生損害於戶政機關對戶籍管理之正確性。甲○○並分別於91
    年12月9日、92年7月30日、93年1月4日，持上開戶籍謄本等
    文件前往嘉義縣警察局竹崎分局竹崎派出所提出行使，並在
    「大陸地區人民進入臺灣地區保證書」之「與被保人關係」
    欄上填載與被保人林月英為夫妻之不實內容，致使警員將「
    經詢保證人甲○○稱：渠與被保人林月英係夫妻關係」此等
    不實之事項，登載在其職務上掌管之公文書即該份保證書「
    對保或證明機關（構）簽註意見欄」內，足以生損害於警察
    機關對大陸地區人民進入臺灣地區保證事務查核之正確性。
    而後，於91年12月12日、92年8月5日、93年1月12日，復分
    別委託不知情之黃淑如、李鳳英前往內政部警政署入出境管
    理局（下稱入出境管理局），代甲○○填具「大陸地區人民
    進入臺灣地區旅行證申請書」，並檢附「結婚證明書」、海
    基會證明文件、戶籍謄本、「大陸地區人民進入臺灣地區保
    證書」、委託書、切結書等文書，以配偶來臺探親為由，向
    入出境管理局申請林月英入境而同時行使上開登載不實之戶
    籍謄本及「大陸地區人民進入臺灣地區保證書」，足以生損
    害於入出境管理局對於入出境旅客管理之正確性。嗣經入出
    境管理局承辦人員實質審核結果，因未能發覺甲○○與林月
    英假結婚之實情，乃誤發「中華民國臺灣地區旅行證」，使
    林月英因而得於92年2月10日、92年8月8日及93年3月5日持
    該旅行證，以形式上合法之公文書，掩飾實質非法之方法，
    以探親為由，非法進入臺灣地區。
  (二)於91年12月9日，推由丙○○持上開文件前往台南縣後壁鄉
    戶政事務所，填具「結婚登記申請書」申請辦理結婚登記，
    使該戶政事務所不知情之成年承辦公務員，將此不實之結婚
    事項，登載於其職務上掌管之公文書即戶籍謄本電腦檔案中
    ，並據以列印核發記事欄註記「民國91年11月14日與大陸地
    區人民高寶明結婚」此不實事項之戶籍謄本予丙○○，足以
    生損害於戶政機關對戶籍管理之正確性。丙○○並分別於91
    年12月9日、92年4月9日，持上開戶籍謄本等文件前往台南
    縣警察局白河分局菁寮派出所提出行使，並在「大陸地區人
    民進入臺灣地區保證書」之「與被保人關係」欄上填載與被
    保人高寶明為夫妻之不實內容，致使警員將「經詢保證人丙○○稱：渠與被保人高寶明係夫妻關係」此等不實之事項，
    登載在其職務上掌管之公文書即該份保證書「對保或證明機
    關（構）簽註意見欄」內，足以生損害於警察機關對大陸地
    區人民進入臺灣地區保證事務查核之正確性。而後，於91年
    12月16日、92年5月30日，復分別委託不知情之黃淑如、林
    履信前往入出境管理局，代丙○○填具「大陸地區人民進入
    臺灣地區旅行證申請書」，並檢附「結婚證明書」、海基會
    證明文件、戶籍謄本、「大陸地區人民進入臺灣地區保證書
    」、委託書、切結書等文書，以配偶來臺探親為由，向入出
    境管理局申請高寶明入境而同時行使上開登載不實之戶籍謄
    本及「大陸地區人民進入臺灣地區保證書」，足以生損害於
    入出境管理局對於入出境旅客管理之正確性。嗣經入出境管
    理局承辦人員實質審核結果，因未能發覺丙○○與高寶明假
    結婚之實情，乃誤發「中華民國臺灣地區旅行證」，使高寶
    明因而得於92年1月17日、92年8月4日持該旅行證，以形式
    上合法之公文書，掩飾實質非法之方法，以探親為由，非法
    進入臺灣地區。
  (三)於91年12月6日，推由李順鋁持上開文件前往嘉義市西區戶
    政事務所，填具「結婚登記申請書」申請辦理結婚登記，使
    該戶政事務所不知情之成年承辦公務員，將此不實之結婚事
    項，登載於其職務上掌管之公文書即戶籍謄本電腦檔案中，
    並據以列印核發記事欄註記「民國91年11月12日與大陸地區
    人民陳雲結婚」此不實事項之戶籍謄本予李順鋁，足以生損
    害於戶政機關對戶籍管理之正確性。李順鋁並於同日持上開
    戶籍謄本等文件前往嘉義市警察局第一分局北興派出所提出
    行使，並在「大陸地區人民進入臺灣地區保證書」之「與被
    保人關係」欄上填載與被保人陳雲為夫妻之不實內容，致使
    警員將「經詢保證人李順鋁稱：渠與被保人陳雲係夫妻關係
    」此等不實之事項，登載在其職務上掌管之公文書即該份保
    證書「對保或證明機關（構）簽註意見欄」內，足以生損害
    於警察機關對大陸地區人民進入臺灣地區保證事務查核之正
    確性。而後，於91年12月12日，復委託不知情之黃淑如前往
    入出境管理局，代李順鋁填具「大陸地區人民進入臺灣地區
    旅行證申請書」，並檢附「結婚證明書」、海基會證明文件
    、戶籍謄本、「大陸地區人民進入臺灣地區保證書」、委託
    書、切結書等文書，以配偶來臺探親為由，向入出境管理局
    申請陳雲入境，而同時行使上開登載不實之戶籍謄本及「大
    陸地區人民進入臺灣地區保證書」，足以生損害於入出境管
    理局對於入出境旅客管理之正確性。嗣經入出境管理局承辦
    人員實質審核結果，因未能發覺李順鋁與陳雲假結婚之實情
    ，乃誤發「中華民國臺灣地區旅行證」，使陳雲因而得於92
    年2月10日持該旅行證，以形式上合法之公文書，掩飾實質
    非法之方法，以探親為由，非法進入臺灣地區。
二、證據：
  (一)被告乙○○、甲○○於本院之自白。
  (二)同案被告丙○○於本院之自白、李順鋁於警詢時之自白。
  (三)證人蘇美蓉於警詢時之證述。
  (四)入出境管理局94年11月22日境信伶字第09410460820號函及9
    5年1月18日境信凡字第09510106740號函所附入出國日期證
    明書、大陸地區人民進入臺灣地區旅行證申請書、大陸地區
    人民進入臺灣地區保證書、委託書、戶籍謄本、財團法人海
    峽交流基金會證明文件、結婚證明書、切結書等附卷可憑。
三、論罪科刑部分：
  (一)按錄音、錄影或電磁紀錄，藉機器或電腦之處理所顯示之聲
    音、影像或符號，足以為表示其用意之證明者，以文書論，
    刑法第220條第2項定有明文。被告甲○○及同案被告丙○○
    、李順鋁等人，前往戶政事務所辦理結婚登記，使該管公務
    員將其等與大陸女子結婚之不實事項登載於戶籍謄本之電腦
    檔案中，係該當於刑法第214條、第220條第2項之使公務員
    登載不實公文書罪之構成要件。次按臺灣地區與大陸地區人
    民關係條例第79條第1項處罰違反同條例第15條第1款所定使
    大陸地區人民非法進入臺灣地區罪，凡非經合法手續進入者
    皆包含之，被告乙○○、甲○○使大陸地區人民以假結婚真
    入境之脫法方式，進入臺灣地區，即該當本罪，自不以偷渡
    進入為限（最高法院著有90年度台上字第31 80號判決可參
    ）。
  (二)查被告乙○○行為後，臺灣地區與大陸地區人民關係條例已
    於92年10月29日修正公布，其中修正後之第79條規定已自92
    年12月31日起施行，該條例修正後第79條第1項之法定刑係
    由「5年以下有期徒刑、拘役或科或併科新臺幣50萬元以下
    罰金」修正為「1年以上7年以下有期徒刑，得併科新臺幣1
    百萬元以下罰金」，經新舊法比較之結果，自以修正前之臺
    灣地區與大陸地區人民關係條例第79條第1項之規定較有利
    於被告乙○○，依刑法第2條第1項但書規定，本件被告乙○○部分，自應適用修正前臺灣地區與大陸地區人民關係條例
    第79條第1項規定處斷。另按刑法第2條第1項之從新從輕原
    則，限於行為後法律有變更者，始有其適用。按連續數行為
    而犯同一之罪名者，以一罪論。故在連續犯之場合，必以連
    續犯之數行為均完成後，法律有變更者，始克相當；如連續
    犯之數行為跨越新舊法，其中部分行為在舊法時期，部分行
    為在新法施行以後，即應依最後行為時之法律處斷，不發生
    行為後法律變更問題，自無適用刑法第2條第1項但書之餘地
    （最高法院著有88年度台上字第2039號判決可參）。本件林
    月英於93年3月5日仍以配偶探親名義非法進入臺灣地區，則
    被告甲○○連續使林月英入境台灣之行為，即應適用現行之
    臺灣地區與大陸地區人民關係條例第79條第1項規定論處。
  (三)核被告二人所為，均係犯刑法第216條、第214條、第220條
    第2項行使使公務員登載不實公文書罪；被告乙○○係犯修
    正前臺灣地區與大陸地區人民關係條例第79條第1項之違反
    同條例第15條第1款之使大陸地區人民非法進入臺灣地區罪
    ；被告甲○○係犯現行臺灣地區與大陸地區人民關係條例第
    79條第1項之違反同條例第15條第1款之使大陸地區人民非法
    進入臺灣地區罪。被告乙○○就大陸地區女子第1次入境臺
    灣部分，分別與被告甲○○及林月英、與同案被告丙○○及
    高寶明、與同案被告李順鋁及陳雲，就行使使公務員登載不
    實公文書罪；被告甲○○與林月英，就行使使公務員登載不
    實公文書罪；被告乙○○就大陸女子第1次入境臺灣部分，
    分別與被告甲○○、同案被告丙○○、李順鋁，就違反修正
    前臺灣地區與大陸地區人民關係條例第79條第1項之犯行，
    彼此有犯意之聯絡與行為之分擔，均為共同正犯。被告乙○○、甲○○利用不知情之黃淑如、李鳳英向入出境管理局行
    使上開登載不實之戶籍謄本及「大陸地區人民進入臺灣地區
    保證書」，為間接正犯。被告乙○○、甲○○使公務員登載
    不實之低度行為，應為其行使之高度行為所吸收，不另論罪
    。被告乙○○、甲○○以一行為同時行使戶籍謄本及「大陸
    地區人民進入臺灣地區保證書」，係1行為觸犯數罪名，為
    想像競合犯，應從一重論處行使使公務員登載不實公文書罪
    。被告二人前後多次犯行，時間緊接，犯罪構成要件相同，
    顯係基於概括犯意反覆為之，為連續犯，均應論以連續行使
    使公務員登載不實公文書罪一罪，另被告乙○○應論以修正
    前連續使大陸地區人民非法進入臺灣地區罪一罪，被告甲○○應論以現行連續使大陸地區人民非法進入臺灣地區罪一罪
    ，並均加重其刑。再被告乙○○、甲○○所犯連續行使使公
    務員登載不實公文書罪及連續使大陸地區人民非法進入臺灣
    地區罪二罪間，有方法、目的之牽連關係，為牽連犯，被告
    乙○○應從一重之修正前連續使大陸地區人民非法進入臺灣
    地區罪處斷，被告甲○○應從一重之現行連續使大陸地區人
    民非法進入臺灣地區罪處斷。
四、本件經檢察官與被告乙○○、甲○○於審判外達成協商之合
    意，且被告二人已認罪，其合意內容為：(一)被告乙○○部分
    ，願受科刑範圍為有期徒刑6月，緩刑2年；被告甲○○部分
    ，願受科刑範圍為有期徒刑1年1月，緩刑2年。(二)被告乙○○、甲○○於95年3月13日前，分別向財團法人臺灣兒童暨
    家庭扶助基金會支付10萬元、15萬元。經查，上開協商合意
    並無刑事訴訟法第455條之4第1項所列情形之一，檢察官聲
    請改依協商程序而為判決，本院爰不經言詞辯論，即於協商
    合意範圍內，各判處如主文所示之刑，並就被告乙○○部分
    ，諭知易科罰金之折算標準。另查被告二人前未受有期徒刑
    以上刑之宣告，此有台灣高等法院被告全國前案紀錄表1份
    在卷可參，其等因一時思慮欠週而罹刑章，經此次刑之宣告
    ，應知警惕而無再犯之虞，是其等所受宣告之刑，以暫不執
    行為適當，爰均併諭知緩刑2年，以啟自新。
五、應適用之法條：刑事訴訟法第273條之1第1項、第299條第1
    項前段、第455條之2第1項、第455條之4第2項、第455條之8
    、第455條之11第2項，修正前及現行臺灣地區與大陸地區人
    民關係條例第79條第1項、第15條第1款，刑法第11條前段、
    第2條第1項但書、第28條、第56條、第216條、第214條、第
    220條第2項、第55條、第41條第1項前段、第74條第1款，罰
    金罰鍰提高標準條例第1條前段、第2條。
六、本判決除有刑事訴訟法第455條之4第1項第1款、第2款、第
    4款、第6款、第7款所定情形之一，或違反同條第2項規定者
    外，不得上訴。
七、如有上開得上訴之情形，得自收受判決送達之日起10日內，
    向本院提出上訴書狀，上訴於第二審法院。
中    華    民    國    95    年    3     月    15    日
                    刑事第三庭  法  官  卓春慧
上列正本證明與原本無異。
本判決除有刑事訴訟法第455條之4第1項第1款、第2款、第4款、
第6款、第7款所定情形之一，或違反同條第2項規定者外，不得
上訴。如有上開得上訴之情形，得自收受判決送達之日起10日內
，向本院提出上訴書狀，上訴於第二審法院。
中    華    民    國    95    年    3     月    15    日
                                書記官  江芳耀
附錄本案論罪科刑法條全文：
修正前臺灣地區與大陸地區人民關係條例第79條第1項：
違反第十五條第一款規定者，處五年以下有期徒刑、拘役或科或
併科新臺幣五十萬元以下罰金。
現行臺灣地區與大陸地區人民關係條例第79條第1項：
違反第十五條第一款規定者，處一年以上七年以下有期徒刑，得
併科新臺幣一百萬元以下罰金。
臺灣地區與大陸地區人民關係條例第15條第1款：
左列行為不得為之：
一、使大陸地區人民非法進入臺灣地區。
刑法第216條：
行使第二百十條至第二百十五條之文書者，依偽造、變造文書或登
載不實事項或使登載不實事項之規定處斷。
刑法第214條：
明知為不實之事項，而使公務員登載於職務上所掌之公文書，足以
生損害於公眾或他人者，處三年以下有期徒刑、拘役或五百元以
下罰金。


司法院資訊處製作；財團法人民間司法改革基金會備份。
